臺灣臺北地方法院民事判決
109年度重訴字第1131號
原      告  郭陳秀菊
訴訟代理人  黃暖琇律師                      
被      告  陳志祥  
訴訟代理人  陳信翰律師
上列當事人間不動產所有權移轉登記事件，本院於民國110年10
月19日言詞辯論終結，判決如下：
    主  文
原告之訴駁回。
訴訟費用由原告負擔。
    事實及理由
壹、程序事項
一、按被告不抗辯法院無管轄權，而為本案之言詞辯論者，以其
    法院為有管轄權之法院。民事訴訟法第25條定有明文。次按
    因不動產物權而涉訟者，雖應專屬不動產所在地之法院管轄
    ，然因買賣、贈與或其他關於不動產之債權契約，請求履行
    時，則屬債法上之關係，而非不動產物權之訟爭，應不在專
    屬管轄之列，此有最高法院71年台上字第4722號判例意旨足
    資參照。再按管轄權之有無，應依原告主張之事實，按諸法
    律關於管轄之規定而為認定，與其請求之是否成立無涉，此
    則有最高法院18年上字第2231號判例參照。
二、經查，本件原告起訴主張終止兩造間借名契約，並類推適用
    民法第541條第2項規定，或依同法第416條撤銷兩造間贈與
    契約後依第419條第2項、第179條等規定，請求相對人將附
    表所示之房地（下合稱系爭房地）移轉登記予原告，揆諸上
    開說明，因本件原告起訴之主張，係基於終止借名登記契約
    、撤銷贈與契約及返還不當得利等債之關係有所請求，而非
    屬基於系爭房地之物權關係有所請求，是本件應無民事訴訟
    法第10條第1項專屬管轄之適用；又被告雖未居住於本院轄
    區，惟被告並未就管轄權有所爭執而為本案之言詞辯論，是
    依民事訴訟法第25條規定，本院應有本件之管轄權，合先敘
    明。
貳、實體事項
一、原告主張略以：
  ㈠原告於民國76年6月15日，以新臺幣（下同）4,000,000餘元
    價金，購買如附表所示之不動產(下合稱系爭房地)。並於76
    年7月6日指定賣方直接過戶系爭房地與原告之子即被告。因
    原告係借用被告之名義登記為所有權人，以便節省未來遺產
    稅之支出，是兩造間存有借名登記契約關係。
　㈡於97年間，原告因罹患乳癌及轉移癌，多次進出醫院接受手
    術及化療，又於108年間不甚跌倒而接受髖關節手術，致住
    院期間及後續居家照護期間亟需親屬看護，然被告竟對高齡
    88歲之原告不聞不問，也吝於替原告支出外勞看護費用，而
    未盡扶養義務，致原告一人獨居在家常感孤苦無依。經原告
    斥責被告言行不孝並揚言欲取回所有借名登記予被告之2棟
    房產後，被告方於今年3月間聘請外勞看護照顧原告，然原
    告於患病之際未受到被告之關懷照顧，如今原告已漸康復，
    行動自如，被告始以亡羊補牢之心態緊急替原告聘僱外勞看
    護似有就近監視原告之意圖，上開作法均令原告對被告失望
    至極，原告遂以本件起訴狀繕本送達被告作為終止兩造間就
    系爭不動產之借名登記之意思表示，並訴請返還系爭不動產
    予原告。
　㈢請求權基礎: 
　⒈按稱「借名登記」者，謂當事人約定一方將自己之財產以他
    方名義登記，而仍由自己管理、使用、處分，他方允就該財
    產為出名登記之契約，其成立側重於借名者與出名者間之信
    任關係，及出名者與該登記有關之勞務給付，具有不屬於法
    律上所定其他契約種類之勞務給付契約性質，應與委任契約
    同視，倘其內容不違反強制、禁止規定或公序良俗者，當賦
    予無名契約之法律上效力，並依民法第529 條規定，適用民
    法委任之相關規定（最高法院99年度台上字第1662號判決參
    照）。復按民法第528條規定，稱委任者，謂當事人約定，
    一方委託他方處理事務，他方允為處理之契約。次按委任關
    係，當事人之任何一方得隨時終止契約。及同法第541條第
    二項規定：「受任人以自己之名義，為委任人取得之權利，
    應移轉於委任人。」因原告為實際出資購買系爭不動產之人
    ，並向年僅21歲、甫退伍且無工作經驗之被告借用名義登記
    為系爭不動產之所有權人，對於系爭房地之管理使用等支配
    權限仍屬原告，足證系爭不動產為原告借名登記予被告之財
    產，被告僅為出名登記名義人，故原告自得終止借名登記並
    類推適用民法第541條2項之委任關係，請求返還系爭不動產
    所有權，並以本書狀送達被告，作為終止系爭不動產借名登
    記之意思表示。爰請求被告返還系爭不動產如聲明所載。 
　⒉退步言之，另按民法第416條第1項規定：「受贈人對於贈與
    人，有左列情事之一者，贈與人得撤銷其贈與：對於贈與人
    有扶養義務而不履行者」，是如無法證明兩造間就系爭不動
    產之原因關係為借名登記法律關係，則原告亦主張被告於76
    年7月6日登記為系爭不動產之所有權人，係經由原告基於利
    益第三人契約之法律關係，指定賣方逕行過戶系爭不動產予
    被告，然被告取得系爭不動產所有權當時並無支付對價予原
    告，故兩造間移轉系爭不動產之原因關係應屬無償贈與契約
    ，原告自亦得基於被告未履行扶養義務而撤銷贈與契約，是
    被告受有系爭不動產之所有權登記即屬無法律上之原因而受
    有利益，致原告受有損害，爰再依民法第419條及民法第179
    條不當得利之規定，請求返還系爭不動產所有權。 
　⒊系爭不動產於76年6月15日以買賣為原因而於7月6日過戶至被
    告名下，當時原告年紀約為31歲，且其於民國72年即已結婚
    而須負擔家庭開銷，另參被告之勞工保險投保紀錄，其於民
    國70至71年之投保薪資為7,800元，考量當時之物價指數(70
    年4月之物價指數為56.65；110年9月之物價指數為105.09)
    ，故認當時之實質薪資為13,768元，又71年(被告年約26歲)
    之後其即未再有工作，堪認被告辯稱「其於76年間任職外商
    公司已有相當資歷」云云，即屬不實。即便被告後來得於82
    年成立被證2之公司，然公司登記資本額與是否實際出資乃
    屬二事，蓋被告始終未提出其出資設立公司之繳款證明，亦
    有可能是向他人借貸周轉以不實出資。又其並未提出民國76
    年購賣系爭不動產當時之存款收入等資力證明，加上被告當
    時並無任職公司之投保紀錄等情，可佐被告根本無能力購買
    系爭不動產，且系爭不動產乃是原告擔任醫院看護工省吃儉
    用所攢存之金錢而得以購置，並借名登記予被告。 
　㈣因被告未善盡為人子之照顧責任，為此，原告爰類推適用民
    法第541條第2項、第549條第1項之規定以民事起訴狀之送達
    終止兩造間借名登記契約關係，或依民法第419條之規定，
    撤銷贈與契約關係，並依民法第179條之規定，請求返還借
    名登記物。並聲明：被告應將系爭房地之所有權移轉登記予
    原告。
二、被告則以：
  ㈠揆諸實務見解認為不動產登記當事人名義之原因原屬多端，
    主張借名登記者，應就該借名登記之事實負舉證責任。復按
    不動產物權，依法律行為而取得、設定、喪失及變更者，非
    經登記不生效力；不動產物權經登記者，推定登記權利人適
    法有此權利，民法第758條第1項、第759-1條第1項分別定有
    明文；系爭房地登記為被告所有，依法即應推定被告為系爭
    房地之所有權人，原告雖主張其方為系爭房地之真正所有權
    人，卻未能就兩造間就系爭房地有借名登記契約關係存在之
    利己事實負舉證責任，則原告所為主張自不足採信。
　㈡被告係基於其與系爭房地之前所有權人間買賣契約取得系爭
    房地之所有權，系爭房地並非被告自原告處受贈取得所有權
    ，故原告主張撤銷贈與，依民法第419條之規定，請求被告
    將系爭房地所有權移轉登記予原告，亦無理由等語，資為抗
    辯。並聲明：原告之訴駁回。
三、本件不爭執事項如下（見本院卷第63-64頁）：
　　系爭房地於76年6月15日以買賣為原因，登記在被告名下。
四、茲論述本件之爭點及本院得心證之理由如下： 
  ㈠按當事人主張有利於己之事實者，就其事實有舉證之責任，
    民事訴訟法第277條前段定有明文。次按民事訴訟如係由原
    告主張權利者，應先由原告負舉證之責，若原告先不能舉證
    ，以證實自己主張之事實為真實，則被告就其抗辯事實，即
    令不能舉證，或其所舉證據尚有疵累，亦應駁回原告之請求
    ，此有最高法院72年度台上字第4225號判決可資參照。再按
    「借名登記」契約云者，謂當事人約定一方將自己之財產以
    他方名義登記，而仍由自己管理、使用、處分，他方允就該
    財產為出名登記之契約。其成立側重於借名者與出名者間之
    信任關係，在性質上應與委任契約同視。倘其內容不違反強
    制、禁止規定或公序良俗者，固應賦予無名契約之法律上效
    力，並類推適用民法委任之相關規定。惟借名登記契約究屬
    於「非典型契約」之一種，仍須於雙方當事人，就一方將自
    己之財產以他方名義登記，而仍由自己管理、使用、處分，
    他方允就該財產為出名登記，相互為合致之意思表示，其契
    約始克成立，此則有最高法院100年度台上字第1972號判決
    意旨參照。又按主張有借名委任關係存在事實之當事人，於
    對造未自認下，須就此項利己事實證明至使法院就其存在達
    到確信之程度，始可謂已盡其依民事訴訟法第277條規定之
    舉證行為責任，此有最高法院103年度台上字第1637號判決
    意旨參照。末按房屋登記名義人即為房屋之所有權人，乃社
    會通念之常態事實，登記名義人非房屋之實際所有權人，則
    為變態事實，上訴人自應屬變態事實之借名關係，負舉證責
    任，此則有最高法院96年度台上字第2329號判決意旨足資參
    照。
　㈡查系爭房地登記之名義人為被告，此有系爭房地之第二類登
    記謄本在卷可證，且為兩造所不爭執，應無疑義。準此，因
    房屋登記名義人即為房屋之所有權人，此為社會通念之常態
    事實，是以，原告既主張系爭房地實為其所購買，僅係基於
    借名登記之法律關係，方登記於被告名下等情，揆諸上開說
    明，自應由原告就系爭房地係其所購買、兩造間有成立借名
    登記或贈與契約等事項，舉證以實其說，方為適法。然查，
    原告雖多次陳稱系爭房地係其以4,000,000元價金所購得等
    語，然原告未能提出具體之事證以證明系爭房地確為其所購
    買；又原告雖陳稱，購買系爭房地時，被告年僅21歲，甫退
    伍且無工作經驗等語，然依據被告之戶籍資料記載，被告應
    係出生於45年6月，是於系爭房地移轉登記於被告時，被告
    應為31歲，此與原告之主張顯有出入，自難認原告所述為真
    實。
　㈢準此，因原告未能提出相關證據以證明系爭房地確為其所購買，則本院即無從審酌兩造間是否有借名登記契約或贈與契約之成立，從而，原告主張類推適用民法第541條第2項、第549條第1項等規定，終止兩造間借名登記契約關係；或依民法第419條之規定，撤銷兩造間之贈與契約，並據以請求被告將系爭房地所有權移轉登記予原告等情，難認為有理由，應予駁回。
五、本件事證已臻明確，其餘攻擊防禦方法及未經援用之證據，
    經核與判決之結果不生影響，爰不逐一論述，附此敘明。
六、據上論結，本件原告之訴為無理由，依民事訴訟法78條，判
    決如主文。
中　　華　　民　　國　　110 　年　　10　　月　　29　　日
                  民事第二庭    法　官　陳雅瑩
以上正本係照原本作成。
如對本判決上訴，須於判決送達後20日內向本院提出上訴狀。如
委任律師提起上訴者，應一併繳納上訴審裁判費。
中　　華　　民　　國　　110 　年　　10　　月　　29　　日
                                書記官  鄭以忻
附表：
編號 土地坐落     土地面積 (平方公尺) 權利範圍  縣市 區 段 小段 地號   1 新北市 汐止區 厚德  557 1015.79 224/10000 編號 建號  建物門牌  建物式樣 建物面積 (平方公尺) 權利範圍 2 新北市○○區○○段0000○號  新北市○○區○○○路000巷00號2樓  鋼筋混凝土造 84.45 全部